【裁判字號】    99,交聲,338
【裁判日期】    990118
【裁判案由】    聲明異議
【裁判全文】
臺灣臺中地方法院交通事件裁定         99年度交聲字第338號
原處分機關  交通部公路總局臺中區監理所臺中市監理站
異  議  人
即受處分人  甲○○
上列受處分人因違反道路交通管理處罰條例案件，對於交通部公
路總局臺中區監理所民國九十九年一月五日所為之處分（裁監稽
違字第裁六一－ＧＥ0000000號裁決書），聲明異議，本
院裁定如下：
    主  文
原處分關於罰鍰新臺幣肆萬玖仟伍佰元部份，及吊扣汽車駕駛執
照貳年部分，均撤銷。
前項罰鍰撤銷部分，不罰。
甲○○自用小客車駕駛人駕駛汽車，經測定酒精濃度超過規定標
準，因而肇事致人受傷，吊扣小型車普通駕駛執照貳年。
    理  由
一、原處分機關略以：異議人即受處分人（下稱受處分人）甲○
    ○於民國九十七年十二月十四日二十二時二十六分許，駕駛
    車牌號碼七Ｕ—○八五二號自小客車，行經臺中市○○路與
    朝富路口，因「汽車駕駛人酒後駕車，經施以呼氣酒測值為
    一．○三ＭＧ／Ｌ（肇事致他人受輕傷）」違規，經臺中市
    警察局第六分局市政派出所員警依道路交通管理處罰條例第
    三十五條第一項第一款規定，以中市警交字第ＧＥ0000
    000號舉發違反道路交通管理事件通知單舉發。嗣原處分
    機關於九十九年一月五日依道路交通管理處罰條例第三十五
    條第一項第一款規定，以裁監稽違字第裁六一－ＧＥ000
    0000號裁決書，裁處受處分人罰鍰四萬九千五百元，吊
    扣汽車駕駛執照二十四個月，並施以道路安全講習等語。
二、聲明異議意旨略以：緩起訴已滿，申請一事不二罰，監理單
    位方面罰鍰請予免罰；又受處分人酒駕是開小客車，可否不
    要吊扣職業聯結車駕照，爰聲明異議等語。
三、受處分人以一事不二罰為由，請求撤銷原處分關於罰鍰部分
    。經查：
（一）按汽車（包括機器腳踏車）駕駛人飲用酒類或其他類似物
      後其吐氣所含酒精濃度超過每公升○．二五毫克或血液中
      酒精濃度超過百分之○．○五以上者，不得駕車，道路交
      通安全規則第一百十四條第二款固定有明文。又汽車駕駛
      人，駕駛汽車經測試檢定有酒精濃度超過規定標準者，處
      新臺幣一萬五千元以上六萬元以下罰鍰，並當場移置保管
      該汽車及吊扣其駕駛執照一年；因而肇事致人受傷者，並
      吊扣其駕駛執照二年；汽車駕駛人，有下列情形之一者，
      應接受道路交通安全講習：二、有第三十五條第一項規定
      之情形，道路交通管理處罰條例第三十五條第一項第一款
      、第二十四條第一項第二款亦有明定。次按一行為同時觸
      犯刑事法律及違反行政法上義務規定者，依刑事法律處罰
      之；但其行為應處以「其他種類行政罰」或得沒入之物而
      未經法院宣告沒收者，亦得裁處之；前項行為如經不起訴
      處分或為無罪、免訴、不受理、不付審理之裁判確定者，
      得依違反行政法上義務規定裁處之，行政罰法第二十六條
      定有明定，此乃一行為同時造成刑罰法律與行政秩序罰規
      定發生競合適用之關係時，基於「一事不二罰」之法理，
      經由立法程序確立應以刑罰優先為原則，避免行為人承受
      過度且重複之處罰。此觀該條立法理由明確揭示：「一行
      為同時觸犯刑事法律及違反行政法上義務規定時，由於刑
      罰與行政罰同屬對不法行為之制裁，而刑罰之懲罰作用較
      強，故依刑事法律處罰，即足資警惕時，實無一事二罰再
      處行政罰之必要。且刑事法律處罰，由法院依法定程序為
      之，較符合正當法律程序，應予優先適用。但罰鍰以外之
      沒入或其他種類行政罰，因兼具維護公共秩序之作用，為
      達行政目的，行政機關仍得併予裁處，故為第一項但書規
      定。」，其理益明。是以前揭行政罰法中刑事法律處罰優
      先且不再處以行政秩序罰之目的，既係因為行為人已接受
      刑罰而足資警惕，且已發生懲罰之作用，即無使行為人陷
      於雙重處罰之不利益，則關於刑事法律處罰之範圍自應採
      取實質認定，凡刑事實體法或程序法中所規定客觀上剝奪
      行為人生命、自由、財產權利，主觀上亦因制裁之嚴厲性
      、痛苦性，其強度足以造成心理強制而間接達成矯正教化
      目的之處遇手段，皆應納入其中，而不以形式上符合刑法
      第三十二條至第三十四條所定主刑及從刑種類者為限，始
      與前揭法律規範之意旨相符。再按刑事訴訟法第二百五十
      三條之二規定，檢察官為緩起訴處分，得命被告於一定期
      間內履行「向公庫或指定之公益團體、地方自治團體支付
      一定金額」，此一命被告支付一定金額的部分，應得被告
      之同意。檢察官課被告以上之負擔，由於此負擔雖非「刑
      罰」，但性質上可謂實質的制裁，且造成被告權利受限制
      的影響。則受處分人上開違反刑事法律禁止規範之犯罪事
      實既已明確，僅因檢察官採取緩起訴處分之替代性刑事處
      遇手段，未將該案逕行起訴或聲請簡易判決處刑，致其後
      適用之刑事訴訟程序有所區別，然就受處分人負有支付一
      定金額義務予檢察官指定機構之義務觀察，其如未在上開
      指定期間內確實履行義務，依刑事訴訟法第二百五十三條
      之三第一項第三款之規定，受處分人將遭受撤銷緩起訴處
      分之不利益；反之，倘其確實遵守並履行各項緩起訴條件
      ，除非合於刑事訴訟法第二百六十條所定情形之一，否則
      受處分人即無再就同一案件遭受刑事訴追之虞。從而，受
      處分人已因上開緩起訴處分而剝奪其財產權，主觀上前揭
      支付一定金額義務亦具有強制性、懲罰性，雖經由緩起訴
      處分條件之履行使其免於遭檢察官發動起訴程序，惟仍具
      有替代刑罰之效果，廣義而言，應屬前揭所稱之「實質刑
      事法律處罰」，而有行政罰法第二十六條第一項「一事不
      二罰」規定之適用（臺灣高等法院臺中分院九十五年度交
      抗字第四七七號裁定同此結論，可資參照）。
（二）查，受處分人於九十七年十二月十四日二十二時二十六分
      許，駕駛車牌號碼七Ｕ—○八五二號自小客車，行經臺中
      市○○路與朝富路口，因「汽車駕駛人酒後駕車，經施以
      呼氣酒測值為一．○三ＭＧ／Ｌ（肇事致他人受輕傷）」
      違規，經臺中市警察局第六分局市政派出所員警依道路交
      通管理處罰條例第三十五條第一項第一款規定，以中市警
      交字第ＧＥ0000000號舉發違反道路交通管理事件
      通知單舉發，原處分機關於九十九年一月五日依道路交通
      管理處罰條例第三十五條第一項第一款規定，以裁監稽違
      字第裁六一－ＧＥ0000000號裁決書，裁處受處分
      人罰鍰四萬九千五百元，吊扣汽車駕駛執照二十四個月。
      而受處分人因上開行為經臺灣臺中地方法院檢察署檢察官
      以九十七年度速偵字第五一四一號為緩起訴處分，其期間
      為一年，受處分人應於收受執行緩起訴處分命令通知書後
      二個月內，向財團法人臺灣兒童暨家庭扶助基金會臺中市
      分事務所繳納六萬元緩起訴處分金，嗣該緩起訴處分期滿
      未經撤銷而實質確定，原處分機關再於九十九年一月五日
      依道路交通管理處罰條例第三十五條第一項第一款規定，
      以裁監稽違字第裁六一－ＧＥ0000000號裁決書，
      裁處受處分人罰鍰四萬九千五百元，吊扣汽車駕駛執照二
      十四個月等事實，有上開舉發違反道路交通管理事件通知
      單、原處分機關裁監稽違字第裁六一－ＧＥ000000
      0號裁決書、臺灣臺中地方法院檢察署檢察官執行緩起訴
      處分命令通知書、財團法人臺灣兒童暨家庭扶助基金會臺
      中市分事務所緩起訴處分金收據證明聯、臺灣高等法院被
      告前案紀錄表各乙份在卷可稽。足見受處分人上開遭裁決
      罰鍰四萬九千五百元行政罰之酒後駕車行為係在行政罰法
      生效施行後，自應適用上開行政罰法之規定。基此，受處
      分人上述酒後駕車之違規情事，其違反行政法上義務而受
      罰鍰四萬九千五百元，依行政罰法第二十六條第一項前段
      規定，即應依刑事法律處罰之，不再援依上揭道路交通管
      理處罰條例等規定裁罰之。是原處分機關以受處分人酒後
      駕車之行為，依道路交通管理處罰條例第三十五條第一項
      第一款規定，裁處受處分人罰鍰四萬九千五百元之處分為
      不當，應予撤銷，並諭知受處分人不罰。
四、受處分人酒後駕駛自小客車違規，原處分機關卻吊扣其職業
    聯結車駕駛執照，請求撤銷原處分關於吊扣職業聯結車駕駛
    執照部分。經查：
（一）按道路交通管理處罰條例第六十八條業於九十四年十二月
      十四日修正，並自九十五年三月一日施行，依修正前之道
      路交通管理處罰條例第六十八條規定：「汽車駕駛人，因
      違反本條例及道路交通安全規則之規定，受『吊扣或』吊
      銷駕駛執照處分時，『吊扣或』吊銷其持有各級車類之駕
      駛執照。」，而修正後之道路交通管理處罰條例第六十八
      條規定：「汽車駕駛人，因違反本條例及道路交通安全規
      則之規定，受吊銷駕駛執照處分時，吊銷其持有各級車類
      之駕駛執照。」，其立法理由略以：「原條文將違法或違
      規駕駛人所持有各級車輛之駕駛執照一併吊扣或吊銷失之
      過酷，影響人民工作及生活過鉅，爰修正之。」等語，是
      依通過之修正條文，係將道路交通管理處罰條例第六十八
      條原有條文中之「吊扣或」三字刪除，故受吊扣駕駛執照
      處分時，不再吊扣其持有各級車類之駕駛執照，僅於受吊
      銷駕駛執照處分時，始吊銷其持有各級車類之駕駛執照（
      臺灣高等法院臺中分院九十六年度交抗字第一三六、六四
      八號裁定意旨參照）。
（二）查，受處分人之前揭違規行為係發生於九十七年十二月十
      四日，自應依修正後之道路交通管理處罰條例第六十八條
      裁處。且修正後道路交通管理處罰條例第六十八條之規定
      ，既將「吊扣」等字刪除，是依前開說明，駕駛人受吊扣
      駕駛執照處分時，不再吊扣其持有各級車類之駕駛執照，
      故原處分機關於作成吊扣駕駛執照處分時，應就行為人所
      應吊扣之駕駛執照種類予以限定，始符合依法行政原則。
      而受處分人為本件違規行為時，係駕駛自用小客車，此有
      上開舉發違反道路交通管理事件通知單附卷可憑，揆諸前
      開說明，其依法所受之處分應為限制其駕駛自用小客車之
      權利，即應吊扣其自用小客車駕駛執照，自不能越級限制
      其駕駛職業聯結車之權利。是依前述，受處分人依法所受
      之處分應為限制其駕駛自小客車之權利，而受處分人持有
      之駕駛執照為職業聯結車駕駛執照，然若因受處分人無自
      用小客車駕駛執照可供吊扣，而吊扣受處分人之職業聯結
      車駕駛執照，此舉顯然將剝奪受處分人駕駛聯結車之權利
      ，對受處分人之工作權造成極大之損害，復與現行之道路
      交通管理處罰條例第六十八條之規定未合，故受處分人此
      部分異議理由，自屬可採。是因受處分人本件係駕駛自用
      小客車違規，依新修正之道路交通管理處罰條例第六十八
      條規定，尚不得吊扣其現尚有效之其他各級駕駛執照，原
      處分機關未審酌新修正之法律規定，而作成吊扣受處分人
      職業聯結車駕駛執照之處分，即非合法。從而本件受處分
      人之異議為有理由，爰撤銷原處分關於「吊扣汽車駕駛執
      照二十四個月」部分，並就撤銷部分改諭知如主文第三項
      所示之處罰。
（三）至公路監理機關於實務上僅逐級核發給汽車駕駛人一張汽
      車駕駛執照，致持有高級車類駕駛執照之汽車駕駛人駕駛
      低級車種違規酒駕，而須吊扣低級車類駕駛執照時，產生
      執行技術層面之困難，惟行政機關本應因應法令之變更，
      而精進其行政執行成效，斷不得因執行技術層面之困難，
      為求行政上之便利而置相關法令於不顧，甚或逾越比例原
      則，逕為吊扣其持有各級車類之駕駛執照，致侵害人民之
      工作權，此等如何為適當之處分及執行方式之問題，委應
      由行政機關設法解決，不能據此要求人民容忍該不利益，
      應併此敘明（臺灣高等法院臺中分院九十七年度交抗字第
      七九七號裁定意旨參照）。
五、綜上所述，原處分機關上開裁處「罰鍰四萬九千五百元」及
    「吊扣職業聯結車駕駛執照」之行政裁罰，均有未洽，受處
    分人之聲明異議，非無理由，自應由本院將原處分該部分撤
    銷，並分別為不罰及另為適當處罰之諭知，以資適法。
六、據上論斷，應依道路交通管理處罰條例第八十七條第二項、
    道路交通案件處理辦法第二十條，裁定如主文。
中    華    民    國    99    年    1     月    18    日
                  交通法庭  法  官  許月馨
上正本證明與原本無異。
如不服本裁定，應於送達後五日內，向本院提出抗告狀。
                            書記官  黃美雲
中    華    民    國    99    年    1     月    18    日

司法院資訊處製作；財團法人民間司法改革基金會備份。
